臺灣高等法院刑事判決　　　　　　　 100年度上訴字第2614號
上　訴　人　臺灣桃園地方法院檢察署檢察官
被　　　告　HOANG THI.
上列上訴人因被告偽造文書案件，不服臺灣桃園地方法院99年度
訴字第764號，中華民國99年9月17日第一審判決（起訴案號：臺
灣桃園地方法院檢察署99年度偵字第22093號），提起上訴，本
院判決如下：
    主  文
上訴駁回。
    理  由
一、檢察官聲請處刑意旨略以：被告HOANG THI HIEN（中文名：
    黃氏賢）原係於民國96年10月16日合法來臺至位於臺中市○
    區○○街55號之「臺中市私立仁和老人養護中心」擔任監護
    工之越南籍勞工，惟於98年11月29日擅自離開上揭工作地點
    ，其明知無合法證件即無法在臺居留、工作，竟於99年3月
    間某日，在臺中市臺中火車站附近遇到某不知名之我國籍成
    年女子，2人竟共同基於偽造中華民國外僑居留證(下稱居留
    證)之犯意聯絡，由被告交付其本人相片1張給該名女子，再
    由該名女子以不明方式偽造成貼有被告照片，其上記載之姓
    名為NGUYEN THI TUYEN（中文名：阮氏雪），出生日期：
    1975/02/10，護照號碼：A0000000B號，國籍：越南，居留
    事由：依親-夫-李沖旻，居留地址：臺北市○○○路○段278
    巷35弄11號3樓，居留期限：2012/01/20，居留證統一證號
    AD00000000號，及蓋有偽造之「內政部印」公印文一枚之偽
    造居留證1張，並於2天後，在臺中火車站外將上開偽造之居
    留證交給被告，被告亦當場交付新臺幣（下同）4,000元給
    該名女子。嗣於99年5月16日下午5時25分許，被告在桃園縣
    桃園市○○路13號前遇警臨檢時，出示上開為造之居留證供
    警查驗身分時，為警當場查獲，並扣得上開偽造之居留證1
    張。因認被告涉有刑法第218條第1項之偽造公印文罪嫌。
二、按案件曾經判決確定者，應諭知免訴之判決，刑事訴訟法第
    302條第1款定有明文。又訴訟法上所謂一事不再理之原則，
    關於實質上一罪或裁判上一罪，均有其適用，如連續犯、牽
    連犯（以上二者95年7月1日修正施行之刑法已刪除）、想像
    競合犯等裁判上之一罪，其一部事實已經判決確定者，其效
    力當然及於構成一罪之其他部分，此乃基於審判不可分之關
    係，在審理事實之法院，就全部犯罪事實，依同法第267 條
    之規定，本應予以審判，故其判決確定之效力，應及於全部
    之犯罪事實，倘檢察官復就其他部分重行起訴，即應諭知免
    訴之判決，不得再予論科（最高法院60年臺非字第77號判例
    、85年台非字第348號判決意旨參照）。另按偽造學校畢業
    證書，並偽造教育部、省教育廳或其他主管教育機關之公印
    ，加蓋其上者，應成立刑法第212條及同法第218條第1項之
    罪，並依同法第55條從一重處斷（參照司法院院解字第3020
    號解釋意旨）。而偽造國民身分證並偽造內政部公印加蓋其
    上者，依司法院院解字第3020號解釋及司法院大法官會議釋
    字第82號解釋，應成立刑法第212條及第218條第1項之罪，
    並依同法第55條從一重處斷，此並有最高法院81年台上字第
    1226號判決及99年度台上字第2006號判決意旨可資參照。又
    於94年1月4日修正，並於95年7月1日施行之刑法，經廢除刑
    法第55條關於牽連犯之規定後，對於前以牽連犯予以處理之
    案例，依立法理由之說明，在適用上，得視其具體情形，分
    別論以想像競合犯或數罪併罰，予以處斷。是原經評價為牽
    連犯之案件，如其二行為間具有行為局部之同一性，或其行
    為著手實行階段可認為同一者，得認與一行為觸犯數罪名之
    要件相侔，而改評價為想像競合犯。至於不可認為一行為者
    ，若依實質競合予以併罰，不無刑罰過度評價，依社會通念
    ，並不符合刑罰公平原則，當亦難以一行為一罪論處。於此
    ，倘所發生之數個犯罪行為，在犯罪之性質上，或依吾人日
    常生活經驗之見解上，其前後行為，在形態上雖屬分別獨立
    ，但從同一法益之侵害性而言，因具一定程度之關連性，可
    認為一方吸收他方之犯罪行為，遂置他方於不論，較為適當
    ，應可依吸收犯理論，認屬實質上一罪關係，而僅包括的論
    以一罪；再二行為之犯罪目的單一，依一般社會通念，認應
    評價為一罪方符合刑罰公平原則，如予數罪併罰，反有過度
    處罰之疑，與人民法律感情亦未契合；尤於牽連犯廢除後，
    適度擴張一行為概念，就此情形認屬一行為觸犯數罪名之想
    像競合犯，方為適當。（參照最高法院96年度台上字第47
    80號、97年度台上第3223號判決意旨）。查基於偽造中華民
    國外僑居留證，而以偽造之「內政部印」據以蓋用於該居留
    證上，以完成偽造特許文書之居留證，並持以行使，是以偽
    造之公印蓋用偽造之公印文於居留證上，始因而完成偽造居
    留證，各該行為均係基於偽造居留證並行使之同一目的，依
    上開說明，偽造公印文與行使偽造特許文書之居留證間，應
    係以一行為觸犯偽造公印文與行使偽造特許文書二罪，具有
    想像競合犯關係。
三、經查：
(一)被告HOANG THI HIEN前於99年3月間某日，與某不知名之我
    國籍成年女子，共同基於偽造中華民國外僑居留證之犯意聯
    絡，由HOANG THI HIEN交付其本人相片一張給該女子，再由
    該女子以不明方式偽造成貼有HOANG THI HIEN照片，其上記
    載姓名為HOANG THI HIEN(中文名：阮氏雪)、出生日期：19
    75/02/10，護照號碼：A0000000B，國籍：越南，居留事由
    ：依親－夫－李沖昊，居留地址：臺北市○○○路○段278巷
    35弄11號3樓，居留期限：2012/01/20、居留證統一證號AD0
    0000000號之偽造居留證一張，並於2天後，在臺中火車站外
    將該偽造之居留證交給HOANG THI HIEN，HOANG THI HIEN亦
    當場交付新台幣4千元給該名女子，嗣於99年5月16日17時25
    分許，HOANG THI HIEN在桃園縣桃園市○○路13號前遇警臨
    檢時，因出示而行使上開偽造之居留證特種文書時，為警查
    獲，並循線查獲上情，經臺灣桃園地方法院檢察署檢察官認
    被告所為係犯刑法第216條、第212條之行使偽造特種文書罪
    嫌，而以99年度偵字第13377號聲請簡易判決處刑（至就該
    居留證上偽造之公印文，則認並無證據證明被告就該部分有
    所認識，而以被告不成立該部分之罪），嗣由臺灣桃園地法
    院於99年6月15日以99年度桃簡字第1300號判處被告行使偽
    造中華民國居留證，足以生損害於公眾及他人，處有期徒刑
    4月，如易科罰金，以新台幣1,000元折算一日，上開判決分
    別於99年6月30日及99年6月25日送達予檢察官及被告，並已
    於99年7月12日確定，且經臺灣桃園地方法院檢察署檢察官
    於確定同日以99年度執字第8634號命令被告送監執行等情，
    有上開判決書1份、送達證書2紙（見99年度桃簡字第1300號
    卷）、被告刑案資料查註紀錄表（見偵查卷第4頁）及本院
    被告前案紀錄表1份在卷可憑。
(二)本件被告與某不詳姓名年籍之成年女子，共同基於偽造居留
    證之犯意聯絡及行為分擔，由被告提供其本人照片一張，交
    由該女子以不明方式偽造成貼有被告照片及蓋有偽造之「內
    政部印」公印文1枚，而偽造上開居留證，進而交由被告持
    以行使，則被告因而涉犯之刑法第216條、212條之行使偽造
    特種文書罪及刑法第218條之偽造公印文罪，依上開說明，
    具有刑法第55條之想像競合犯關係，係屬裁判上一罪，茲被
    告涉犯之行使偽造特種文書罪既經判決確定，揆之前揭說明
    ，其判決確定之效力自及於本件偽造公印文犯行，檢察官復
    就此部分提起公訴，依刑事訴訟法第302條第1款之規定，自
    應為免訴之判決，原審因而以本件被告係一行為觸犯行使特
    種文書罪及偽造公印文罪，係屬想像競合犯，為裁判上一罪
    ，本件檢察官聲請簡易判決處刑之偽造公印文犯行，應為被
    告前業經判決有罪確定之行使特種文書罪之判決效力所及，
    而不經言詞辯論，逕為被告免訴之判決，經核並無違誤。
(三)檢察官上訴意旨以本件被告偽造居留證並行使之行為，除涉
    犯行使偽造特種文書罪外，另涉犯偽造公印文罪，而此刑法
    第218條既有獨立處罰之規定，且較刑法第212條之處罰為重
    ，而此部分與前揭論罪科刑部分，亦未有裁判上一罪或實質
    上一罪之關係，原審置同法第218條較重之罪於不問，自有
    未合，而指摘原審判決不當云云，惟查被告與某不詳姓名年
    籍我國女子共同基於偽造中華民外僑居留證之犯意聯絡及行
    為分擔，而偽造蓋有「內政部印」公印文之上開居留證，並
    持以行使，係屬一行為觸犯上開刑法第216條、第212條之行
    使偽造特種文書罪及刑法第218條第1項之偽造公印文罪之想
    像競合犯關係，為裁判上一罪，其一部事實（行使偽造特種
    文書）既經判決確定，其效力及於裁判上一罪之其他犯罪事
    實，自不得再就其他部分之犯罪事實（即偽造公印文部分）
    重新起訴，檢察官上訴意旨認被告所犯上開二罪非屬想像競
    合犯之裁判上一罪，而認被告所犯偽造公印文罪係另行起意
    ，就此偽造公印文部分，應另為論罪科刑，實難認有理由，
    應予駁回，並不經言詞辯論為之。
據上論斷，應依刑事訴訟法第368條、第372條，判決如主文。
中    華    民    國  100    年    9    月    15    日
            刑事第七庭    審判長法  官  溫耀源
                                法  官  王復生
                                法  官  張傳栗
以上正本證明與原本無異。
如不服本判決，應於收受送達後10日內向本院提出上訴書狀，其
未敘述上訴之理由者並得於提起上訴後10日內向本院補提理由書
（均須按他造當事人之人數附繕本）「切勿逕送上級法院」。
                                書記官  林月蓉
中    華    民    國  100    年    9    月    16    日